【裁判字號】    97,國,17
【裁判日期】    980320
【裁判案由】    國家損害賠償
【裁判全文】
臺灣桃園地方法院民事判決                97年度國字第17號
原      告  甲○○
            庚○○
共      同
訴訟代理人  姜禮增律師
複 代 理人  乙○○
被      告  行政院海岸巡防署海岸巡防總局北部地區巡防局
法定代理人  壬○○
訴訟代理人  戊○○
被      告  己○○
            丙○○
共      同
訴訟代理人  盧國勳律師
複 代 理人  陳怡文律師
上列當事人間請求國家損害賠償事件，於民國98年2 月18日言詞
辯論終結，本院判決如下：
    主      文
被告行政院海岸巡防署海岸巡防總局北部地區巡防局應給付原告
甲○○新台幣壹佰貳拾肆萬陸仟零玖拾伍元、原告庚○○新台幣
玖拾柒萬玖仟柒佰拾捌元及均自民國九十七年三月二十二日起
至清償日止，按週年利率百分之五計算之利息。
原告其餘之訴駁回。
訴訟費用由原告甲○○負擔百分之四十二，原告庚○○負擔百分
之四十，餘由被告行政院海岸巡防署海岸巡防總局北部地區巡防
局負擔。
本判決原告勝訴部分於原告甲○○以新台幣肆拾壹萬陸仟元、原
告庚○○以新台幣拾貳萬柒仟元為被告行政院海岸巡防署海岸
巡防總局北部地區巡防局供擔保後，得假執行。但被告行政院海
岸巡防署海岸巡防總局北部地區巡防局如以新台幣壹佰貳拾肆萬
陸仟零玖拾伍元、新台幣玖拾柒萬玖仟柒佰拾捌元或等值銀行
無記名可轉讓定期存單，分別為原告甲○○、庚○○預供擔保，
得免為假執行。
原告其餘假執行之聲請駁回。
    事實及理由
一、本件原告起訴以行政院海岸巡防署海岸巡防總局北部地區巡
    防局（下稱北區巡防局）為被告，後以被告北區巡防局局長
    己○○及被告北區巡防局所屬第24海岸巡防大隊新竹安檢所
    （下稱新竹安檢所）所長丙○○未依規定為任務編組、採購
    、驗收、檢查、定期更換、保養及管理不當之過失，違背對
    於吳聲鴻應執行之職務，應同負侵權行為損害賠償責任為由
    ，追加己○○、丙○○為共同被告，經核與原告起訴請求之
    基礎事實同一，應予准許訴之追加。又被告北區巡防局法定
    代理人己○○於民國97年7 月16日因職務異動變更為壬○○
    ，有行政院海岸巡防署97年7 月16日署人任字第0970010727
    3 號令影本在卷可按（見本院卷第99頁、第228 頁），具狀
    聲明承受訴訟，核無不合，應予准許。
二、原告主張：原告之子吳聲鴻係行政院海岸巡防署義務役2 兵
    ，分發至被告北區巡防局所屬新竹安檢所服役，於96年10月
    24日中午12時許，奉指派偕同僚2 兵蔡宗霖（即辛○○）前
    往漁港安檢碼頭登船進行安檢時落海，吳聲鴻及蔡宗霖皆為
    新兵，新竹安檢所竟未依正常執勤作業規定，由軍、士官幹
    部帶隊2 至3 人負責安檢勤務，並設置岸上值班人員2 人及
    守望人員1 人警戒支援，竟僅派遣2 名新兵執行登船安檢任
    務及由1 兵黃啟科於所內值班，而吳聲鴻執勤時穿著救生衣
    （下稱系爭救生衣）之感應式自動兼手動式充氣閥無感應器
    無法自動充氣，且充氣鋼瓶已使用過而無CO2 氣體，另一純
    手動式充氣閥故障無法正常拉啟，造成充氣鋼瓶有凹痕但未
    能刺穿，以致無法發揮救生功能，岸上又無官兵警戒支援，
    導致吳聲鴻落海時，無人可立即施救。嗣經蔡宗霖上岸通報
    ，新竹安檢所才派遣具有救生證照士兵下水施救及請求新竹
    市消防局、水上救難人員搜救，拖延40幾分後才打撈吳聲鴻
    上岸，吳聲鴻早已溺斃。被告己○○、丙○○未依規定為任
    務編組、採購、驗收、檢查、定期更換、保養及管理不當之
    過失，並與負責管理維護系爭救生衣之安檢所人員蔡宗霖、
    陳聿銘執行職務行使公權力過失不法侵害吳聲鴻致死，怠於
    執行職務而未確實提供配置必要且合格救生衣供執行安檢任
    務之吳聲鴻使用，且就系爭救生衣保養管理有欠缺，致吳聲
    鴻溺斃，原告先於97年2 月12日以書面請求被告北區巡防局
    賠償損害遭拒，爰對被告北區巡防局依國家賠償法第2 條第
    2 項、第3 條第1 項及民法第192 條第1 項、第2 項、第19
    4 條規定，對被告己○○、丙○○依民法第186 條第1 項、
    民法第192 條第1 項、第2 項、第194 條規定，請求被告連
    帶賠償原告下列損害：(一)殯葬費部分：原告甲○○為吳聲鴻
    支出殯葬費新台幣（下同）755,320 元，扣除內政部補助喪
    葬費用165,900 元，尚得請求589,420 元。(二)扶養費部分：
    原告甲○○、庚○○分別係48年1 月10日生、53年2 月15日
    生，於吳聲鴻死亡時各為48歲、43歲，依95年內政部台閩地
    區簡易生命表，自60歲退休後，依序尚有20.89 年、24.38
    年餘命，原告育有3 名子女，原告扶養費應由該3 名子女平
    均負擔，以95年度新竹縣平均每人月消費支出15,555元作為
    扶養費標準，依霍夫曼計息法扣除期前利息後，原告甲○○
    可得請求扶養費878,302 元（15,555元÷3 ×12月×1411.6
    0676/100＝878,302 元，元以下四捨五入，下同）。原告庚○○可得請求扶養費998,331 元（15,555元÷3 ×12月×16
    04.51793/100＝998,331 元）。(三)精神慰撫金部分：吳聲鴻
    與家人感情親密，自遠東科技大學資訊工程系畢業，服役後
    即可展開璀璨人生，詎遭橫禍不幸死亡，原告痛失愛子，承
    受白髮人送黑髮人至痛，精神痛苦萬分，爰各請求精神慰撫
    金5,000,000 元以資慰藉等語。並聲明：(1)被告應連帶給付
    原告甲○○6,467,722 元、原告庚○○5,998,331 元及各自
    起訴狀繕本送達之翌日起至清償日止，按年息5%計算之利息
    。前開給付於任一被告已為給付者，其餘被告就其給付之範
    圍內同免為給付。(2)願供擔保請准宣告假執行。
三、被告則以：原告之子吳聲鴻事發時為軍人，與國家之間有特
    別權利關係，非國家賠償法所指「人民」，其因公死亡，既
    有軍人撫卹條例及其他因其特殊身分制定之法令，可對其遺
    族加以撫卹或補償，自無國家賠償法之適用。又國家賠償法
    第3 條第1 項所謂「公共設施」，係指供公共目的使用之有
    體物及其他物之設備，系爭救生衣係國家為特定人員執行特
    定勤務使用時依法採購，非供公眾使用之公共設施。另原告
    主張被告己○○、丙○○因過失違背職務行為，致侵害吳聲
    鴻權利，僅得依國家賠償法規定請求國家賠償，不得依民法
    第186 條第1 項侵權行為規定，請求被告己○○、丙○○賠
    償損害。再者，國家機關依政府採購法購置行政業務所需物
    品、處理行政業務相關物品等國庫行政行為，與公權力之行
    使有間，亦無國家賠償法之適用，且被告己○○、丙○○並
    非採購及驗收系爭救生衣之人員，原告主張渠等未依規定採
    購、驗收、檢查，請求國家賠償，顯屬錯誤。而吳聲鴻係96
    年7 月31日入伍，96年9 月6 日至同年月20日至被告北區巡
    防局訓練大隊實施新兵銜接訓練，經施以游泳訓練、漁船（
    筏）安檢作業程序、安檢器材操作與維護等課程，吳聲鴻整
    體職前訓練綜合評量成績及格，且游泳能力鑑測成績為50公
    尺，救生圈投擲鑑測成績為12公尺，吳聲鴻分派至被告北區
    巡防局所屬新竹安檢所服役時，業已具備執行海巡任務之能
    力。本件執勤地點距新竹安檢所約10餘公尺，事發時係由較
    資深之蔡宗霖與吳聲鴻偕同安檢執勤，所內值班桌旁則有士
    官陳裕儼及擁有救生員資格之士兵黃啟科任港監值班勤務，
    以適時支援安檢勤務，該任務編組（勤務編排）無何不妥。
    且新竹安檢所於每日及每班勤務執行前，分別由留守主官、
    當班幹部施以勤前教育，宣達任務交付、注意事項及裝備自
    我檢查等事項，又新竹安檢所有關裝備保養，係安檢士陳聿
    銘及安檢員蔡宗霖每日抽檢及每周保養並確實執行，系爭救
    生衣浸泡海水半小時後，擱置2 個多月才送鑑定，純手動式
    充氣閥無法正常拉啟是否因海水侵蝕所致，實屬可疑，亦可
    能係因繩子中段遭魔鬼氈氈黏，導致末端僅繩球露出而致不
    便拉啟，而系爭救生衣為94年中部地區巡防局統購裝備，有
    效年限5 年，事發時既係在有效期限內，新竹安檢所亦依規
    定程序保養檢查系爭救生衣，有關系爭救生衣之購置及維護
    均無疏失。另發現吳聲鴻不慎落海後，新竹安檢所立即動員
    所內人力及救生器材於第一時間搶救，並通報當地消防、救
    難單位協助救援，且新竹安檢所人員於1 分鐘內即投擲救生
    圈，並大聲呼叫吳聲鴻抓住救生圈及拉救生衣手動拉環，而
    黃啟科雖立即跳入海中救援，惟吳聲鴻已漸沉入水中，且因
    港區海象不佳、海水混濁，無法辨識吳聲鴻確切位置，致無
    法施予援手，嗣穿著潛水裝備之救援人員尋獲吳聲鴻後，立
    刻施以初步急救並送醫救治仍不治，本件搜救過程無何遲延
    。況事發當日執行勤務前，當班幹部蕭榮賢實施勤前教育宣
    達裝備檢查時，吳聲鴻當場既未提出異議，足認吳聲鴻攜出
    系爭救生衣等裝備齊全，並無損壞故障，吳聲鴻溺斃係其不
    當或不諳操作系爭救生衣所致，被告北區巡防局所屬公務員
    就吳聲鴻死亡並無故意過失，原告之請求為無理由；若吳聲
    鴻死亡係因系爭救生衣無法發揮功能所致，惟吳聲鴻既未依
    當班幹部勤前教育指示自我檢查裝備，致未發現系爭救生衣
    是否損壞、故障或不齊全，吳聲鴻就其死亡之發生或擴大亦
    與有過失。若原告得依國家賠償法規定請求賠償，原告因吳
    聲鴻死亡，業已領取軍人撫卹金810,906 元、軍人保險金47
    3,760 元、團體意外險3,500,000 元、慰問金1,060,000 元
    ，共5,844,666 元，另每年亦得領取年撫卹金185,350 元至
    終老為止，而96年度年撫卹金原告已領30,892元，該等金額
    應自賠償數額中扣除。另原告甲○○提出殯葬費用單據並非
    真正，且估價單不得作為支出證明，另法會金50,000元、靈
    屋紙路20,000元、作七法事金25,000元、家內制平安金25,0
    00元、家奠禮儀金5,000 元、公奠禮儀金7,500 元、法事通
    用祭品費10,000元、便當、便餐、白飯及飲料共41,900元、
    感謝狀1,200 元、供飯3,200 元、水電清潔費6,000 元、西
    樂45,000元、國樂30,000元及電子琴11,000元，均非屬殯葬
    費用，冰箱4,800 元是否與殯葬費有關，尚待商榷，塔位使
    用費210,000 元、告別式場100,000 元顯屬過高。再原告扶
    養費應由其配偶及3 名子女平均負擔，且退休年齡為65歲。
    此外，原告慰撫金請求過高，應予酌減等語置辯，並為答辯
    聲明：(1)駁回原告之訴及其假執行之聲請。(2)如受不利判決
    ，願以現金或等值銀行無記名可轉讓定期存單供擔保，請准
    宣告免為假執行。
四、兩造不爭執之事實：
  (一)原告之子吳聲鴻於96年7 月31日入伍，係行政院海岸巡防署
    義務役2 兵，分發至被告北區巡防局所屬新竹安檢所服役，
    於96年10月24日中午12時許，奉指派偕同僚2 兵蔡宗霖前往
    漁港安檢碼頭登船執行漁船安檢時不慎滑倒落海溺斃。斯時
    被告北區巡防局局長係被告己○○，新竹安檢所所長係被告
    丙○○。原告於97年2 月12日以書面向被告北區巡防局請求
    國家賠償，經被告北區巡防局以97年2 月27日北局秘字第09
    70003469號函附97年北局國賠字第0970001 號拒絕賠償理由
    書予以拒絕，有前開函文暨所附拒絕賠償理由書影本在卷可
    稽（見本院卷第17頁至第21頁），並有國防部北部地方軍事
    法院檢察署96年10月24日相字第23號相驗卷宗影本（下稱相
    驗卷）及北區巡防局岸巡第24大隊新竹安檢所2 兵吳聲鴻意
    外溺水死亡案件相關人員受懲處及內部檢討之資料（下稱檢
    討資料）可佐（書證外放）。
  (二)原告業已領取喪葬補助費165,900 元、軍人撫卹條例規定1
    次撫卹金810,906 元、軍人保險金473,760 元、團體意外保
    險金3,500,000 元、慰問金1,060,000 元及96年撫卹金30,8
    92元，共計6,041,458 元，另每年得領取年撫卹金185,350
    元至終身。
五、兩造各以前揭情詞主張及抗辯，本件應審酌之爭點厥為：(一)
    國家賠償法第2 條第2 項、第3 條第1 項所指「人民」，是
    否包括屬特別權力關係之服役士兵？(二)被告北區巡防局所屬
    公務員有無於執行職務行使公權力時，因故意或過失不法侵
    害原告之子吳聲鴻生命權？或怠於執行職務致原告之子吳聲
    鴻生命遭受損害？(三)系爭救生衣是否該當國家賠償法第3條
    第1 項規定「公有公共設施」要件？是否因系爭救生衣設置
    或管理有欠缺，致原告之子吳聲鴻生命受損害？(四)原告援民
    法第186 條第1 項規定請求被告己○○、丙○○同負侵權行
    為損害賠償責任，是否有理？(五)吳聲鴻就其死亡是否與有過
    失？(六)原告各得請求賠償金額若干？茲分別論斷如下：
  (一)按有服從特別權力關係義務之人，其本身亦屬人民，於其執
    行公務時，受其他執行公務，行使公權力之公務員故意或過
    失不法之侵害，或因公有公共設施設置或管理之欠缺置有損
    害，與人民處於同一地位受有損害者無異，當亦得依國家賠
    償法之規定請求國家賠償。本件原告主張吳聲鴻於服役中執
    行安檢任務，因被告北區巡防局所屬公務員過失及屬公有公
    共設施之系爭救生衣設置或管理有欠缺，而致死亡，依上說
    明，非不得援國家賠償法之規定請求國家賠償，被告抗辯原
    告不得據此請求，並非可採。
  (二)次按「公有公共設施因設置或管理有欠缺，致人民生命、身
    體或財產受損害者，國家應負損害賠償責任。」，「依第三
    條第一項請求損害賠償者，以該公共設施之設置或管理機關
    為賠償義務機關。」，國家賠償法第3 條第1 項、第9 條第
    2 項分別定有明文。所謂公共設施之設置有欠缺，係指公共
    設施建造之初，即存有瑕疵而言；管理有欠缺者，係指公共
    設施建造後未妥善保管，怠為修護致該物發生瑕疵而言（最
    高法院95年台上字第923 號判決參照）。又前開所指「公共
    設施」，係指供公共目的使用之有體物或其他物之設備而言
    ，除包括供公眾即一般國民使用外，即供行政主體公務使用
    者亦屬之，且不限定以提供不特定之多數人使用，即供特定
    之多數人使用者亦含括在內，該有體物或其他物之設備包括
    不動產及動產，均屬此所稱設施。經查，吳聲鴻於96年10月
    24日中午12時許，偕同僚2 兵蔡宗霖前往漁港安檢碼頭登船
    執行漁船安檢時不慎滑倒落海，斯時身著有被告北區巡防局
    配發系爭救生衣，該救生衣使用說明書記載「說明事項：一
    一旦下水，右方自動式發射器將在5 秒內自動充氣救生衣。
    二若右方自動式發射器(3)無自動充氣，請用力將救生衣下方
    紅色拉環 (d)-2往下拉，亦可充氣。三若上述皆無法使救生
    衣充氣，左方為手動式發射器(6)，請用力將救生衣下方紅色
    拉環 (d)-1往下拉，亦可充氣。四若發現救生衣沒有充氣或
    氣不足時，將左右任一支吹管(2)管蓋打開皆可以口吹充氣。
    五救生衣一旦充氣將使人員上身保持平躺浮於水面狀態。」
    ，有自動充氣式救生衣使用說明書影本及被告北區巡防局94
    年12月19日北局後字第0940016350號函暨所附北區巡防局「
    自動充氣式救生衣」使用說明書影本可稽（見檢討資料第13
    9 頁至第141 頁、第337 頁、第341 頁至第343 頁）。證人
    蔡宗霖證稱：「（當天事發經過你與死者一起出勤，請敘述
    當時情形）當時船要進來，我先登船，死者跟著我後面登船
    ，當時我背對死者，轉過頭時剛好看到死者正要跌落海，我
    有叫他拉救生衣，有看到死者伸手下去，但是好像沒有拉到
    ，我就用機子呼叫安檢所裡面的人出來。就有人拿救生圈丟
    下去，接著一個學長跳下去，跳下去的時候死者就已經沈下
    去了，救護車什麼的都來了。」，「（當時死者是背部先落
    海嗎，落海地點是在哪）是，因為船很大，死者登船後，沿
    著船舷走就跌下去。」，「（為何第一時間有丟救生圈、並
    有人跳下去救，為何會救不到）當時海面風浪很大，救生圈
    會飄移，學長跳下去時死者剛好沈下去，就沒看到人。」，
    「（死者浮在海面上時間多久）30秒。」，「（有無看到死
    者拉救生衣的充氣閥）我有看到他伸手下去，但是不曉得他
    有沒有拉到，他也有試著游向岸邊。」等語（見本院卷第21
    1 頁至第212 頁），並與證人曾煥溪、游祈山、蔡宗霖、黃
    啟科於軍事檢察官相驗時證述情節相符（見相驗卷第39頁至
    第40頁、第45頁至第46頁、第51頁至第52頁、第58頁至第59
    頁），足認當時吳聲鴻身著被告北區巡防局配發救生衣並未
    發生應有充氣作用，致吳聲鴻未及救援即沉沒海中溺斃。系
    爭救生衣經送請內政部警政署刑事警察局鑑定，經以實體顯
    微鏡檢驗及實物測試為鑑定方法，鑑定結果：「…二經檢視
    94年同年度採購之救生衣，為『雙充氣式自動救生衣』，有
    兩組充氣氣閥，一組為感應式自動兼手動式充氣氣閥（含感
    應器），另一組為純手動式充氣氣閥，具自動充氣功能，並
    附二組充氣鋼瓶（詳照片一、五）。三經檢視吳聲鴻案發時
    穿著之救生衣，其左臂有一裁剪痕（經向送鑑人查明係因急
    救破壞所致）（詳照片二），其感應式自動兼手動式充氣氣
    閥無感應器（詳照片三、四、五、六），且充氣鋼瓶底部已
    穿孔使用過（詳照片八）；另一組純手動式充氣氣閥（詳照
    片七），其充氣氣閥無法正常拉啟，充氣鋼瓶有撞擊凹痕但
    未刺穿（詳照片九），鋼瓶內CO2 氣體完好。…六結論：函
    請鑑定吳員落海時救生衣氣囊未發生作用之原因，係其上二
    組充氣鋼瓶，其中感應式自動兼手動式充氣氣閥，其上無感
    應器不具自動充氣功能且充氣鋼瓶亦使用過，已無CO2 氣體
    ；另純手動式充氣氣閥則無法正常拉啟，造成充氣鋼瓶有凹
    痕但未能刺穿，充氣鋼瓶內CO2 氣體完好，以致救生衣無法
    發揮功能。」，有該局97年1 月17日刑鑑字第0970000855號
    鑑定書在卷可考（見本院卷第186 頁至第193 頁），並據證
    人即刑事警察局執行本件鑑定技士李志誠到庭證述鑑定始末
    ：純手動充氣閥於測試時無法完全拉啟，有卡住現象，伊以
    不正常強拉方式始即發鋼瓶，之後即可正常拉啟擊發，究竟
    何原因故障伊不清楚，造成不正常拉啟原因很多，海水浸泡
    造成腐蝕現象只是其中之一，伊沒有辦法排除此原因，被告
    機關有提供資料，發下使用前曾就海水浸泡部分做過檢驗等
    語（見本院卷第153 頁至第155 頁）。系爭救生衣既係備供
    海巡官兵執行岸巡港檢勤務使用，且經海水浸泡檢驗合格始
    撥發使用，足認該救生衣縱經海水浸泡亦得正常作動，被告
    徒以臆測之詞謂系爭救生衣因海水侵蝕導致充氣閥無法正常
    拉啟，或因繩子中段遭魔鬼氈氈黏，導致末端僅繩球露出而
    致不便拉啟，抗辯無過失或無設施管理欠缺云云，洵不足採
    。依上，堪認系爭救生衣確有未能妥善保管及怠為維護致生
    瑕疵情形。
  (三)再按「公務員於執行職務行使公權力時，因故意或過失不法
    侵害人民自由或權利者，國家應負損害賠償責任。」，國家
    賠償法第2 條第2 項前段定有明文。所謂故意，係指對於構
    成不法侵害行為之事實，明知並有意使其發生，或預見其發
    生而其發生並不違背其本意者而言；所謂過失，係指行為人
    雖非故意，但按其情節應注意能注意而不注意，或對於構成
    不法侵害行為之事實，雖預見其發生，而確信其不發生者而
    言。經查，證人即新竹安檢所副所長丁○○證稱：平日救生
    衣共38件疊放於餐廳後方備勤桌上，並未固定配置何士兵使
    用保管，係由安檢士陳聿銘及安檢員蔡宗霖負責管理維護，
    每日要作裝備清點及外觀破損檢查，每週要作確實清點及配
    件細部檢查及保養等語（見本院卷第157 頁）。證人蔡宗霖
    證稱：每週保養時以肉眼查看救生衣是否有破損，會打開魔
    鬼氈檢視裡面的鋼瓶及感應器是否完好，如果有缺少就會以
    備品置換，事發前，安檢所內救生衣內的鋼瓶、感應器均完
    好，伊有跟大家宣達如果裝備有損壞，要跟裝備負責人反應
    ，伊是20日檢查，發生事情是24日，其間21到23日是何人使
    用，有無缺少伊也不知道等語（見本院卷第210 頁、第215
    頁），並有裝備維保紀錄簿節影本可佐（見檢討資料第325
    頁至第326 頁）。惟據原告提出原告庚○○與證人蔡宗霖間
    電話錄音譯文記載：「…問：哪你們最近有換鋼瓶嗎？答：
    有最近全部都換了。問：是哪一天換？是吳聲鴻出事後才換
    的對不對？答：那天還沒出事的時候，那天我把十個鋼瓶全
    裝上去的，可是沒有全裝。…問：只有裝幾件救生衣的鋼瓶
    ，那其他的都沒有鋼瓶啊？答：沒有啦，至少都有兩個鋼瓶
    。都有兩個鋼瓶。問：你的意思是說救生衣不是每一件都有
    鋼瓶？答：不是。問：不是救生衣每一件都有兩個鋼瓶？答
    ：對。…問：那就不是救生衣每一件都有兩個鋼瓶，那感應
    器呢？答：也只有幾件。也不是全部都有。問：感應器只有
    幾件有，有也不見得是好的對不對？答：對。問：感應器只
    有幾件有，有也不見得是好的。那吳聲鴻過世你們還有補鋼
    瓶嗎？26、27、28？我猜是27，可能是27，因為他是24後出
    事嘛，25、26，大約是第幾天嗎？答：第二天吧。…問：好
    ，26。然後呢？鋼瓶全部換嗎？答：他有補一箱，他是說全
    部補。問：10月25、26、27補救生衣的鋼瓶。一箱一百嗎？
    答：大概拿回去50支吧。問：一箱一百支，拿回去50支，拿
    回去是好的嗎？答：對阿。…問：除了換鋼瓶還有換感應器
    嗎？他除了補50支鋼瓶，還有補感應器嗎？答：感應器。問
    ：應該也有。答：有，可是不多。」，有該錄音譯文及錄音
    光碟在卷可參（見本院卷第204 頁至第206 頁），並據本院
    當庭勘驗確實（見本院卷第213 頁）。證人蔡宗霖雖稱係因
    發生事情不想被問，就應付原告一下等語（見本院卷第214
    頁）。衡以該電話錄音係在事發後，證人蔡宗霖私下與原告
    庚○○間對話，斯時證人蔡宗霖面對突逢至親惡耗之原告庚○○，所述情形應較符合實際情況，無理由任意為不實陳述
    ，若依裝備維保紀錄簿記載及證人蔡宗霖證詞，安檢所內救
    生衣各項配備完好無缺，何必於事發翌日旋即更換補充救生
    衣之鋼瓶及感應器。而被告北區巡防局後勤科95年11月14日
    簽記載：「…經95年度裝備盤點實施救生衣使用情形訪查，
    發現各單位部分救生衣無氮氣瓶及感應器可供使用，易衍生
    危安因素」（見檢討資料第157 頁），所附95年11月9 日自
    動充氣式救生衣現有數及耗品需求統計表，其中吳聲鴻所屬
    第24海岸巡防大隊現有數「98」，氮氣瓶及感應器需求數均
    為「80」（見檢討資料第161 頁），足徵被告北區巡防局所
    屬基層部隊救生衣配備曾有配件不足情形，被告北區巡防局
    於95年11月24日簽准辦理採購氮氣瓶及感應器，是否迅速撥
    發至新竹安檢所使用，非無疑義。然被告北部巡防局所屬公
    務員陳聿銘、蔡宗霖既負責管理維護系爭救生衣，理應確保
    安檢所人員執勤取用救生衣配備完足得以發揮功能，惟吳聲
    鴻身著救生衣竟有如前開所述無感應器及充氣鋼瓶已經使用
    ，無法正常拉啟純手動式充氣氣閥等欠缺，允可推斷其等管
    理維護系爭救生衣未盡注意義務而有過失。證人蔡宗霖雖稱
    ：伊有跟大家宣達如果裝備有損壞，要跟裝備負責人反應，
    伊是20日檢查，發生事情是24日，其間21到23日是何人使用
    ，有無缺少伊也不知道等語（見本院卷第215 頁）。惟被告
    北區巡防局、丙○○及證人丁○○、蔡宗霖均未指出上開期
    間有何安檢所人員落海等原因曾使救生衣自動充氣紀錄，不
    足以動搖前揭關於被告北部巡防局所屬公務員陳聿銘、蔡宗
    霖過失之認定。縱上開期間確有人員使用系爭救生衣情事，
    致使系爭救生衣已無感應器且充氣鋼瓶不具氣體，該被告北
    區巡防局所屬新竹安檢所公務員疏未通報俾得即刻使更換感
    應器及鋼瓶，亦有過失。
  (四)海巡官兵救生衣之建置，本即在於海巡官兵常在海邊值勤，
    所處環境亟易造成落海危險，因應海象變幻莫測，預備海巡
    執勤官兵落海得供緊急救生工具，詎系爭救生衣所附感應式
    自動兼手動式充氣氣閥，無感應器且充氣鋼瓶已經使用過而
    毫無充氣功能，所附純手動式充氣氣閥存有卡住現象亦不能
    正常拉啟擊發，負責使用管理系爭救生衣之被告北區巡防局
    所屬新竹安檢所公務員，於該感應式自動兼手動式充氣閥所
    附鋼瓶使用後，竟疏未通報更換鋼瓶及感應器，或於週、日
    保養亦疏未注意系爭救生衣存在前開瑕疵即與排除，致使吳
    聲鴻身著救生衣落海未能發生緊急救生功能而溺斃，系爭救
    生衣管理欠缺及被告北區巡防局所屬公務員之過失與吳聲鴻
    死亡間具有相當因果關係，均堪認定，依國家賠償法第2 條
    第2 項前段、第3 條第1 項規定，被告北區巡防局應負國家
    賠償損害之責任，被告北區巡防局抗辯其人員無過失及就系
    爭救生衣之設置管理無欠缺得不負賠償責任，洵非可取。
  (五)被告己○○為北區巡防局局長，被告丙○○為新竹安檢所所
    長，形式上固負安檢所監督之責，但系爭救生衣管理維護係
    由安檢士陳聿銘及安檢員蔡宗霖負責，其等並未實際參與，
    難認其等應負過失責任。且按「公務員因故意違背對於第三
    人應執行之職務，致第三人受損害者，負賠償責任。其因過
    失者，以被害人不能依他項方法受賠償時為限，負其責任。
    」，民法第186 條第1 項定有明文。本件原告請求被告北區
    巡防局應負國家賠償責任既為有理由，自不符前開「以被害
    人不能依他項方法受賠償時為限」之要件，原告請求被告己○○、丙○○連帶賠償損害，亦屬於法不合，不能准許。
  (六)按「國家損害賠償，除依本法規定外，適用民法規定。」，
    國家賠償法第5 條定有明文。復按「不法侵害他人致死者，
    對於支出醫療及增加生活上需要之費用或殯葬費之人，亦應
    負損害賠償責任。」，「被害人對於第三人負有法定扶養義
    務者，加害人對於該第三人亦應負損害賠償責任。」，「不
    法侵害他人致死者，被害人之父、母、子、女及配偶，雖非
    財產上之損害，亦得請求賠償相當之金額。」，民法第192
    條第1 項、第2 項、第194 條分別定有明文。本件被告北區
    巡防局就系爭救生衣管理欠缺及所屬公務員過失與吳聲鴻死
    亡間具有相當因果關係，原告訴請被告北區巡防局賠償損害
    自屬有據。茲就原告請求被告北區巡防局賠償損害之項目及
    數額是否有理，逐項論述如次：
  (1)殯葬費部分：原告甲○○主張支出吳聲鴻殯葬費755,320 元
    ，業據其提出免用發票收據影本5 件及估價單影本3 件為證
    （見本院卷第7 頁至第11頁、第122 頁至第127 頁），被告
    雖否認前開單據為真正並稱估價單不得充作支出證明云云，
    惟原告甲○○嗣補正所提免用發票收據蓋有隆昌壇（住持吳
    家琴）章戳，另所提估價單上蓋有東霸鮮花禮儀用品店之商
    店及負責人章戳，且品項內容確為治喪物品等相關支出，堪
    認為真正，被告否認上開單據為真正，不足採取。又前開免
    用發票收據記載支出便當、便餐、白飯及飲料41,900元，估
    價單記載支出感謝狀1,200 元、供飯3,200 元、西樂45,000
    元、國樂30,000元、電子琴11,000元，以上合計132,300 元
    ，參酌吳聲鴻身分、地位及經濟狀況，並非喪葬之必要費用
    ，應予扣除，此外，均屬必要之喪葬費用。原告甲○○已向
    被告領取喪葬補助費165,900 元（見檢討資料第209 頁至第
    211 頁），原告亦表明願予扣除，故原告甲○○得請求喪葬
    費457,120 元（755,320 元－132,300 元－165,900 元＝45
    7,120 元）。
  (2)扶養費部分：按直系血親相互間互負扶養義務；負扶養義務
    有數人，而其親等同一時，應各依其經濟能力，分擔義務；
    受扶養權利者，以不能維持生活而無謀生能力者為限；前項
    無謀生能力之限制，於直系血親尊親屬不適用之，民法第11
    14條第1 款、第1115條第3 項、第1117條第1 項、第2 項分
    別定有明文。所謂「不能維持生活」，係指無財產足以維持
    生活而言，與是否退休無從憑借工作維生，屬「有無謀生能
    力」之範疇不同，本件被告並未主張原告有足夠之財產足以
    維持生活，原告主張各自年滿60歲起有受扶養之權利，可認
    其等均自年滿60歲起因無財產足以維持生活得享受扶養之權
    利，被告抗辯原告應自退休年齡65歲始得主張扶養權利，並
    非可採。原告甲○○係48年1 月10日生，原告庚○○係53年
    2 月15日生，育有子女3 人即吳聲鴻、吳雅雯、吳聲信，有
    戶口名簿節影本在卷可稽（見本院卷第84頁），於吳聲鴻於
    96年10月24日死亡時，原告甲○○為48歲，原告庚○○為43
    歲，依95年臺閩地區簡易生命表（見本院卷第13頁至第14頁
    ），原告甲○○尚有32.95 年（395 個月）餘命，原告庚○○尚有42.71 年（513 個月）餘命。而原告二人為夫妻，於
    原告甲○○年滿60歲之際，其妻原告庚○○民法第1116條之
    1 規定，對原告甲○○亦負有扶養義務。是於原告庚○○年
    滿60歲前，吳聲鴻對於原告甲○○負擔1/4 扶養義務，於原
    告庚○○年滿60歲後，吳聲鴻對於原告甲○○應負1/3 扶養
    義務；另吳聲鴻對於原告庚○○則應負擔1/3 扶養義務。參
    酌行政院主計處公布95年度新竹縣平均每人月消費支出為15
    ,555 元 （見本院卷第12頁），為一般個人每月生活費標準
    ，原告主張依此為其等扶養費計算標準，應屬可採。準此，
    茲以每月15,555元為扶養額，依霍夫曼計算法，原告甲○○
    得一次請求賠償之扶養費為580,159 元【(1)15,555元×395
    個月霍夫曼係數（233.00000000）＝3,627,518 元。(2)15,5
    55元×60歲退休144 個月霍夫曼係數（112.00000000）＝1,
    751,704 元。(3)15,555元×其妻庚○○年滿60歲204 個月霍
    夫曼係數（147.00000000）＝2,293,041 元。(4)(2,293,041
    元－1,751,704 元)×1/4＝135,334 元；(3,627,518 元－2
    ,293,041 元)×1/3＝444,825 元；135,334 元＋444,825元
    ＝580,159 元】，原告庚○○得一次請求賠償之扶養費為65
    6,768 元【(1)15,555元×513 個月霍夫曼係數（274.000000
    00）＝4,263,345 元。(2)15,555元×60歲退休204 個月霍夫
    曼係數（147.00000000）＝2,293,041元。(3) (4,263,345元
    －2,293,041 元)×1/3＝656,768 元】。逾此之請求，為無
    理由，應予駁回。
  (3)慰撫金部分：原告係吳聲鴻父母，吳聲鴻年方22歲，入伍服
    役期間詎遭本件變故驟然逝世，伊等痛失至親，精神上自受
    有相當之痛苦。爰斟酌原告身分、地位及經濟狀況，被告北
    區巡防局為國家機關，本件事故始末及原告所受精神痛苦程
    度等情狀，認原告各得請求慰撫金1,500,000 元為適當，予
    以准許，逾此之請求，為無理由，應予駁回。
  (七)按損害之發生或擴大，被害人與有過失者，法院得減輕賠償
    金額，或免除之，民法第217 條第1 項定有明文。查被告丙○○於軍事檢察官相驗時陳稱：平常是以目視方式檢視鋼瓶
    的外觀及前端有無毀損，上勤務前以測重的方式檢查，並每
    星期由裝備負責人實施維護保養等語（見相驗卷第32頁），
    證人蔡宗霖於軍事檢察官相驗時證稱：上勤務前以測重的方
    式檢查，因為用過與未用過的重量有所不同等語（見相驗卷
    第52頁）；被告丙○○陳稱：出勤時要做自我檢查有無感應
    器，並檢查co2 鋼瓶，拆卸鋼瓶後應注意co2 鋼瓶重量，瓶
    口是否密封，有無被刺穿痕跡，另感應器要拆卸檢查內部有
    無白色感應藥片等語（見本院卷第114 頁），證人丁○○證
    稱：士兵執勤前需自我裝備檢查，帶班幹部亦會要求士兵打
    開救生衣魔鬼氈檢視內存鋼瓶狀況，應將鋼瓶卸下檢查充氣
    閥是否能夠作動等語（見本院卷第158 頁、第161 頁），證
    人蔡宗霖證稱：士兵穿上救生衣會自己檢查，集合時最高階
    會再喊一次檢查，實際上救生衣是自己穿，有無確實檢查就
    看士兵個人等語（見本院卷第211 頁）。吳聲鴻身著救生衣
    之感應式自動兼手動式充氣氣閥無感應器，且充氣鋼瓶底部
    已穿孔使用過，如其於出勤前確實為自我裝備檢查，當可發
    現感應式自動兼手動式充氣氣閥欠缺白色感應藥片及鋼瓶重
    量不同，而得更換救生衣避免憾事發生，詎其疏未注意檢查
    救生衣，仍穿著該有欠缺之系爭救生衣外出執勤，足認吳聲
    鴻就事故發生與有過失，原告雖非直接被害人，惟依公平原
    則，就吳聲鴻之過失亦有民法第217 條過失相抵規定適用（
    最高法院73年台再字第182 號判例意旨參照）。本院斟酌前
    揭認定兩造過失情節，認本件原告應負3/10之責任，被告應
    負7/10之責任，方屬公允。合計原告甲○○得請求被告北區
    巡防局賠償之金額為1,776,095 元（ (457,120 元＋580,15
    9 元＋1,500,000 元)×7/10 ＝1,776,095 元），原告庚○○得請求被告北區巡防局賠償之金額為1,509,738 元（(656
    ,768 元＋1,500,000 元)×7/10＝1,509,738 元）。
  (八)末查，軍人撫卹條例所為之給付，乃軍人對國家之特殊貢獻
    而由國家給予之特別恩惠，為一身專屬權，不得讓與或繼承
    ，甚且在一定情形下，如喪失中華民國國籍或被褫奪公權，
    即喪失請領之權利，此觀該條例第29條、第31條及第32條規
    定自明，足徵依軍人撫卹條例所發給之撫卹金，與依國家賠
    償法所為之損害賠償，二者性質顯然不同。則原告所領取之
    撫卹金，與國家賠償其權利受損之性質不同，被告北部巡防
    局主張以撫卹金扣抵上開賠償金額，並不可取。次查保險制
    度，旨在保護被保險人，非為減輕損害事故加害人之責任。
    保險給付請求權之發生，係以定有支付保險費之保險契約為
    基礎，與因侵權行為所生之損害賠償請求權，並非出於同一
    原因。後者之損害賠償請求權，殊不因受領前者之保險給付
    而喪失。軍人保險條例規定軍人保險及國軍官兵團體保險，
    均非責任險，亦無如強制汽車責任保險法第32條將給付之保
    險金視為被保險人損害賠償金額之一部分，被保險人受賠償
    請求時，得扣除之相同規定。原告之國家損害賠償請求權，
    殊不因受領前揭保險給付而喪失，被告北區巡防局抗辯原告
    領取軍人保險金473,760 元及團體意外保險金3,500,000 元
    應予扣除云云，殊非可採。被告北區巡防局主張事故發生後
    ，原告已領取慰問金1,060,000 元，為原告所不爭執，應由
    原告分受各為530,000 元，此慰問金堪認係被告北區巡防局
    就損害賠償金額之一部給付，應由被原告所得請求之賠償金
    額中扣除。扣除結果，原告甲○○得請求被告北區巡防局賠
    償之金額為1,246,095 元（1,776,095 元－530,000 元＝1,
    246,095 元），原告庚○○得請求被告北區巡防局賠償之金
    額為求被告北區巡防局賠償之金額為979,738 元（1,509,73
    8 元－530,000 元＝979,738 元）。
六、從而，原告援國家賠償法第2 條第2 項、第3 條第1 項及民
    法第192 條第1 項、第2 項、第194 條規定，請求被告北區
    巡防局給付原告甲○○1,246,095 元、原告庚○○979,738
    元及均自起訴狀送達被告北區巡防局翌日即97年3 月22日起
    至清償日止，按年息5%計算之法定遲延利息，為有理由，應
    予准許。原告逾上開部分之請求，為無理由，應予駁回。
七、兩造陳明願供擔保以代釋明，聲請宣告假執行或免為假執行
    ，就原告勝訴部分，核無不合，爰酌定相當擔保金額准許之
    ；至於原告敗訴部分，其假執行之聲請失所附麗，應予駁回
    。
八、本件因事證已臻明確，兩造其餘攻擊、防禦方法，與判決之
    結果不生影響，無庸逐一論究，末此敘明。
九、據上論結，本件原告之訴為一部有理由，一部無理由，依民
    事訴訟法第79條、第85條第1 項但書、第390 條第2 項、第
    392 條第2 項，判決如主文。
中    華    民    國    98    年    3     月    20    日
                  民事第三庭    法  官  熊祥雲
以上正本係照原本作成。
如對本判決上訴，須於判決送達後20日內向本院提出上訴狀
中    華    民    國    98    年    3     月    20    日
                                書記官  陳惠萍


司法院資訊處製作；財團法人民間司法改革基金會備份。
